臺灣高等法院臺中分院民事判決　九十一年度保險上易字第一號
　　　上　訴　人　　乙　○
　　　複　代理人　　丙○○
　　　被　上訴人　　國泰人壽保險股份有限公司
　　　法定代理人　　蔡宏圖
右當事人間給付保險金事件，上訴人對於中華民國九十年十月三十一日臺灣臺中地方
法院九十年度保險字第二七號第一審判決提起上訴，本院判決如左：
      主      文
原判決廢棄。
被上訴人應給付上訴人新台幣六十萬元及自九十年六月十九日起至清償日止，按年息
百分之五計算之利息。
第一、二審訴訟費用由被上訴人負擔。
      事實及理由
一、(一)本件被上訴人雖設於台北市○○路○段二九六號，未在本院轄區內，惟依系爭
      契約第三十九條本文之約定，本契約涉訟時，約定以要保人住所所在地地方法
      院為管轄法院，而要保人即上訴人係住於台中市○○路○段七一巷三七之八號
      一樓，在法院轄區內，依民事訴訟法第二十四條第一項規定，原審法院自有管
      轄權，核先敘明。
    (二)上訴人於原審起訴時，求為判命被上訴人給付六十萬元，嗣上訴本院後，其聲
      明為被上訴人應給付六十萬元及自起訴狀繕本送達被上訴人之翌日起，至清償
      日止，按年息百分之五計算之利息，核其嗣後之聲明係擴張，依民事訴訟法第
      四百四十六條第一項之規定，自得為之。
二、本件上訴人起訴主張：伊於八十九年五月二十二日以伊配偶陳堯城為被保險人，
    伊為受益人，向被上訴人投保系爭「國泰鍾愛一生３１３終身壽險」契約，並依
    約交付保險費。嗣陳堯城於同年九月二十四日上午六時死亡，上訴人遂依系爭契
    約第十四條規定向被上訴人請求理賠，然被上訴人卻以伊及陳堯城於投保時未說
　　明之肝硬化病症，違反告知義務而拒絕理賠，惟伊確實不知陳堯城患有肝病，且
　　陳堯城之死亡原因與肝硬化並無直接明顯因果關係，又被上訴人公司之業務員甲
　　○○明知陳堯城曾罹患肝病，又未盡告知、調查義務，被上訴人應不得依系爭契
　　約第八條及保險法第六十四條之規定解除契約，伊自得依系爭保險契約第十四條
　　之約定，請求被上訴人給付保險理賠金新台幣（以下同）六十萬元等情。
    原審判決上訴人敗訴後，上訴人不服而提起上訴，聲明求為判決：(一)原判決廢棄
    。(二)被上訴人應給付上訴人六十萬元及自起訴狀繕本送達被上訴人之翌日起，至
    清償日止，按年息百分之五計算之利息。
三、被上訴人則以：上訴人及被保險人陳堯城明知被保險人患有肝硬化症狀，卻故意
    隱匿或因過失遺漏上述足以達拒保程度之症狀，違反告知義務，另心臟衰竭並非
    陳堯城死亡之直接原因，陳堯城之死因尚屬不明，上訴人應舉證證明陳堯城之死
    亡非基於其上述未說明之事項，從而，被上訴人自得依保險契約第八條及保險法
    第六十四條之規定解除契約，是上訴人之請求應無理由等語，資為抗辯。
四、上訴人主張伊於八十九年五月二十二日，透過被上訴人公司之保險業務員甲○○
    ，以其配偶陳堯城為被保險人，伊為受益人，向被上訴人投保「國泰鍾愛一生３
    １３終身壽險」契約乙份，並依約交付保險費。嗣陳堯城於同年九月二十四日上
    午六時，疑心臟衰竭而死亡，上訴人遂依系爭契約第十四條規定，向被上訴人請
    求理賠，然被上訴人卻於同年十月十六日，以系爭契約第八條及保險法第六十四
    條規定解除系爭契約而拒絕理賠之事實，業據上訴人提出人壽保險單、保險費繳
    納證明書、存證信函、死亡證明書、國泰人壽保險股份有限公司國壽字第九００
    三０二二六號函為證，且為被上訴人所不爭執，自堪信為真實。
五、查被上訴人抗辯被保險人陳堯城曾於投保前之八十九年四月二十六日至同年五月
    九日期間，因門脈性肝硬化並肝衰竭氨中毒之症狀，在宏恩醫院住院治療之事實
    ，有被上訴人提出之宏恩醫院出院病歷摘要及住院病歷記錄附卷可稽，復經宏恩
    醫院於九十年七月十三日以宏醫字第九００七一三０二函函覆屬實，自不容上訴
    人空言否認；又經原審法院向宏恩醫院函查結果，宏恩醫院於八十九年九月二日
    函覆說明欄「一、貴院所問陳堯城的三次住院中具有肝方面疾病之日期為八十九
    年四月廿六日至八十九年五月九日。二、陳堯城有肝硬化、肝腫大、並無肝腫瘤
    的跡象，病情屬中重度。三、本院已告知陳本人及其妻子，並在發現時已立即告
    知。本院在處理肝疾病方面採保守療法，即內科療法，並已告知陳等治療之後果
    。四、就陳堯城肝方面之症狀於發現後半年內死亡，是有可能，但不一定。」等
    語（有該函附卷可稽），足徵上訴人與被保險人陳堯城最遲應於八十九年五月九
    日當時即知陳堯城患有肝硬化等症狀，且若謂上訴人與其夫陳堯城不知陳堯城於
    宏恩醫院住院治療期間長達十四日所為何病，實與事理相違，至少就陳堯城本身
    而言，當知其為何住院。是上訴人主張陳堯城生前並無肝臟方面之疾病，上訴人
    及陳堯城均不知陳堯城有肝病而無從告知，當無違反告知說明義務云云，要無足
    取。
六、惟按訂立契約時，要保人對於保險人之書面詢問，應據實說明，要保人故意隱匿
    或因過失遺漏或為不實之說明，足以變更或減少保險人對於危險之估計者，保險
    人得解除契約，其危險發生後亦同。但要保人證明危險之發生未基於其說明或未
    說明之事實時，不在此限。保險法第六十四條定有明文。細審本條項之法理可知
    ，其最終之目的乃在於追求保險制度中「對價平衡」及「誠實信用」基本原則之
    實現。故若要保人或被保險人因故意或過失違反據實說明義務，致使保險人無法
    正確估計危險，則於保險事故發生前即可解除契約且無須返還已收受保費以懲罰
    要保人。反之，若保險事故已發生，則其是否和要保人或被保險人所未告知或不
    實說明者有相關連之關係可經調查得知。若有，保險人仍得解除契約，和保險事
    故發生前同。若無，則要保人或被保險人雖具有違反誠信原則之事實，但此事實
    經確定並未對保險事故之發生具有任何影響，換言之，針對此特定已發生之保險
    事故，要保人若能證明，未據實說明之事項實與保險事故之發生無關，並未造成
    保險人額外之負擔，「對價平衡」亦未受到破壞，保險人即不得復引保險法第六
    十四條第二項本文之規定解除契約。又所謂「危險之發生未基於未說明或不實說
    明事實」之證明，依民事訴訟之舉證責任分配，當非指自然科學上之完全證明，
    或刑事訴訟法上無合理可疑之證明，而係在有優勢證據之證明下，即應認該待證
    事實為真，否則如強要要保人為超越優勢證據之證明，不僅有違民事訴訟中當事
    人對等原則，亦使上開保險法規定之立法目的因舉證責任之不當分配而難有適用
    餘地。
七、經查：關於被保險人陳堯城之死因，依其死亡時前往相驗之林森醫院醫師簡本昌
    所開立之死亡證明書，其死亡種類記載為：「病死或自然死」，直接引起死亡之
    疾病或傷害原因則記載為：「疑心臟衰弱」，此外並另行註記：「往喪宅訪視，
    據死者兒子稱死者有左腳骨折兩個月前至宏恩Ｈ（按：指醫院）轉診，無特殊病
    狀，於八十九年九月二十四日上午家人發現倒臥床舖旁，睡覺中死亡（死者有睡
    於地上習慣）無外傷，經報管區警員無他殺嫌疑，家屬對死因皆無異議」，除此
    以外，要無其他有關死因或其他情狀之記載，此為兩造均無爭執。而究竟其「疑
    心臟衰弱」之死亡原因是否與未說明告知之肝病有因果關係？經本院向宏恩醫院
    函查該院前揭函所稱「就陳堯城肝方面之症狀於發現後半年內死亡，是有可能，
    但不一定。」之詳細情形，據宏恩醫院於九十一年六月二十六日以宏院醫字第九
    一零六二六函答覆謂：「有關肝方面之症狀於發現後半年內死亡，是有可能，但
    不一定之意義為：肝方面之症狀可以因食道靜脈瘤破裂出血而貧血，而心臟衰竭
    而死，發生的時間可能可以很快速而不預期地發生。而您所指猛爆性肝炎發作，
    可以肝衰竭、肝昏迷而致心臟衰竭而死。而猛爆性肝炎致食道靜脈瘤出血、吐血
    則稀少」（見本院卷第一二三頁）。可見因肝病而導致心臟衰竭死亡之原因有二
    ：一為因食道靜脈瘤破裂出血，此種情形，由於食道內出血，必有吐血或食道內
    血液溢流至口腔而可由外觀辨識之情況；另一則為猛爆性肝炎發作，此種情形，
    則必須經過「肝衰竭」及「肝昏迷」之階段。而依據上開陳堯城死亡證明書，既
　　明確記載為「無外傷」，復無其他情狀之記載，顯見並無食道靜脈瘤破裂之情形
　　。又經原審與本院調取之陳堯城於宏恩醫院之所有病歷紀錄，亦未見陳堯城有任
　　何因肝衰竭或肝昏迷而就醫之紀錄（見原審卷第三九、四十頁；本院卷第四十頁
　　至九十三頁），此外被上訴人亦未提出陳堯城有此方面之就醫紀錄。因此，依現
　　有之證據資料以觀，應可認陳堯城未因肝病致心臟衰竭死亡之事實，已處於優勢
　　證據之證明程度，而堪以認定。
八、綜上所述，兩造存有保險契約，其保險事故並已發生，雖為要保人之上訴人於訂
    定契約時，有違反告知義務之情形，但保險事故即被保險人陳堯城死亡之發生，
    並未基於未告知之肝病所導致之事實，既已獲得證明，則保險法上「對價平衡」
    之原則並未遭破壞，是依保險法第六十四條第二項之規定，為保險人之被上訴人
    即不得解除契約，被上訴人違反此規定，而為契約之解除，自不生效力。從而，
    上訴人依據保險契約之約定，請求被上訴人給付六十萬元及其法定遲延利息，非
    無理由，原審判決以其危險發生未基於未告知事項之事實不能證明，因而駁回上
    訴人之訴，不無違誤，上訴意旨，求予廢棄改判，為有理由，自應由本院廢棄原
    判決，改判如主文。
九、本件事證已臻明確，兩造其餘攻擊防禦方法及舉證，經核與判決結果不生影響，
    爰不逐一論述，併此敘明。
據上論結：本件上訴為有理由，依民事訴訟法第四百五十條、第七十八條判決如主文
。
中　　　華　　　民　　　國　　九十一　　年　　　十　　　月　　 十六　　 日
~B1民事第一庭審判長法　官　林陳松
~B2　　　　　　　　法　官　李寶堂
~B3　　　　　　　　法　官　鄭金龍
右為正本係照原本作成。
兩造均不得上訴。
~B　　　　　　　　書記官　林桂鳳
中　　　華　　　民　　　國　　九十一　　年　　　十　　　月　　 十七　　 日
　　　　　　　　　　　　　　　　　　　　　　　　　　　　　　　　　　　　Ｂ
